【裁判字號】    95,訴,410
【裁判日期】    951019
【裁判案由】    撤銷信託登記
【裁判全文】
臺灣雲林地方法院民事判決               95年度訴字第410號
原      告  友邦資融股份有限公司
法定代理人  戊○○
訴訟代理人  丁○○
被      告  甲○○
訴訟代理人  乙○○
被      告  丙○○
上列當事人間請求撤銷信託登記事件，本院於民國95年10月5日
言詞辯論終結，判決如下：
    主  文
被告甲○○、丙○○間就如附表所示不動產之信託行為應予撤銷
。
被告丙○○應將如附表所示不動產，於民國九十二年六月十一日
經雲林縣虎尾地政事務所以虎地資字第56860 號收件，以信託為
登記原因之所有權移轉登記予以塗銷。
訴訟費用由被告連帶負擔。
    事 實 及 理 由
一、原告起訴主張：被告甲○○於民國91年間對原告負有新台幣
    （下同）693,225 元之債務，經原告取得鈞院91年度促字第
    9559號支付命令之執行名義聲請強制執行時，因執行法院以
    電話告知債務人已無財產可供執行，原告以為被告甲○○於
    執行過程中將財產移轉他人，乃聲請核發債權憑證。詎原告
    於95年7 月間調閱坐落雲林縣虎尾鎮○○段844 之1 地號，
    地目建，面積603 平方公尺之土地（下稱系爭土地）之土地
    登記謄本時，始發現系爭土地於原告取得執行名義時仍為被
    告甲○○所有，惟於原告取得執行名義後之92年6 月9 日，
    卻以信託登記方式將所有權移轉予被告沈幸慧，致無財產可
    供執行，是被告間之信託行為，顯然有害於原告債權。為此
    依信託法第6 條第1 項及類推適用民法第244 條第4 項之規
    定提起本件訴訟，並聲明：如主文所示。
二、被告抗辯意旨：被告甲○○並不知道有積欠原告債務，當初
    是為避免兒子將系爭土地拿去借錢，才將土地信託登記給被
    告丙○○。並聲明：(一)原告之訴駁回。(二)訴訟費用由原告負
    擔。
三、兩造不爭執之事實：
  (一)系爭土地原為被告甲○○所有，於92年6 月13日信託登記給
    被告丙○○。
  (二)被告甲○○對原告負有693,225 元之債務，經原告聲請本院
    以91年度促字第9559號向被告甲○○發支付命令確定。
  (三)原告於92年7 月對被告甲○○聲請強制執行，嗣經本院發現
    系爭土地已經信託登記給丙○○，原告於92年8 月7 日以無
    財產可供執行聲請發債權憑證。
四、本件之爭點：
  (一)原告得否請求撤銷系爭信託行為，並請求被告丙○○將所有
    權移轉登記塗銷？
  (二)原告請求撤銷系爭信託行為，是否已逾1 年之除斥期間？
五、得心證之理由：
  (一)原告得請求撤銷系爭信託行為，並請求被告丙○○將所有權
    移轉登記塗銷：
  按信託關係，乃委託人將財產權移轉或為其他處分，使受託
    人依信託本旨，為受益人之利益或特定目的，管理或處分信
    託財產，此觀信託法第1 條規定自明。信託財產既須移轉其
    權利於受託人而獨立存在，已非委託人之權利，對受託人之
    債權人而言，委託人之責任財產顯有減少，按諸債務人之財
    產為全體債權人之總擔保之原則，自可能損害於委託人之債
    權人。故信託法第6 條第1 項規定：「信託行為有害於委託
    人之債權人權利者，債權人得聲請法院撤銷之。」，依本條
    項規定，只要債務人所為之信託行為有害於債權者，債權人
    即得聲請法院撤銷。亦即不論債務人所設立之信託係有償或
    無償（事實上信託行為移轉財產與受託人並無對價關係，無
    所謂有償無償），只要因債務人之信託行為，而使債權陷於
    清償不能、或困難、或遲延之狀態，債權人均得訴請法院撤
    銷之，蓋受託人並未支付對價，無特別保護之必要。又所謂
    有害於債權之事實，須於行為時存在，且於債權人行使撤銷
    權時，債務人處於無資力之狀態。再者，上開法條之立法說
    明中謂：「為防止委託人藉成立信託脫產，害及其債權人之
    權益，爰參考民法第244 條第l 項之規定，於本條第l 項規
    定信託行為有害於委託人之債權人之權利者，債權人得聲請
    法院撤銷之，而不以委託人於行為時明知並受益人於受益時
    亦知其情事者為限，以保障委託人之債權人，並期導信託制
    度於正軌。」，是債務人縱於行為時不知該信託行為有害於
    債權人之債權，債權人仍得聲請法院撤銷。
  經查：被告甲○○對原告負有693,225 元之債務，經原告聲
    請本院以91年度促字第9559號向被告甲○○發支付命令確定
    ，原告於92年7 月對被告甲○○之財產聲請強制執行，嗣經
    本院發現系爭土地已經於92年6 月13日信託登記給丙○○，
    原告於92年8 月7 日以無財產可供執行聲請發債權憑證等情
    ，已如前述，足見被告甲○○所為之信託行為，係於原告之
    債權成立後所為，並使被告甲○○處於無資力狀態致債權陷
    於清償不能，是原告主張系爭信託行為已有害於原告之債權
    ，應屬可採。縱被告甲○○不知該信託行為有害於原告之債
    權，然依上開說明，原告仍得聲請撤銷系爭信託行為，並請
    求被告丙○○將所有權移轉登記塗銷。
  (二)原告請求撤銷系爭信託行為，未逾1 年之除斥期間：
  另按，前條撤銷權，自債權人知有撤銷原因時起，1 年間不
    行使而消滅。自行為時起逾10年者，亦同。信託法第7 條定
    有明文。
  經查：本件原告於95年8 月11日提起本件訴訟，距被告甲○
    ○於92年6 月13日將系爭土地以信託為原因，將所有權移轉
    登記予被告丙○○，雖已逾1 年之期間，但原告主張其係於
    95 年7月間請領系爭土地之土地登記謄本，始發現上開事實
    ，而觀卷附原告所提之土地登記謄本，列印時間確為95年7
    月31日下午4 時38分，雖原告前於聲請強制執行時，經本院
    囑託雲林縣虎尾地政事務所就系爭土地為查封登記後，發覺
    該土地已辦理信託登記，執行法官曾批示：「函債權人表示
    意見（本件標的物為信託財產）」（見本院92年度執字第
    7091號執行卷附92年7 月31日審理單），然該卷內並無相關
    通知原告表示意見之函文資料，僅見原告於92年8 月7 日以
    債務人目前無財產可供執行為由，聲請發給債權憑證，此亦
    有聲請狀附於該卷內可參，是原告主張執行法院僅以電話告
    知無財產可供執行，並不知系爭土地已辦理信託登記乙節，
    堪信屬實。原告既於95年7 月31日始知悉系爭土地辦理信託
    登記之事實，其旋即於95年8 月11日提起本件訴訟，並未逾
    1 年之除斥期間。
  (三)從而，原告依信託法第6 條之規定，並類推適用民法第244
    條第4 項之規定，聲請被告甲○○、丙○○間就如附表所示
    不動產之信託行為應予撤銷，被告丙○○應將如附表所示不
    動產以信託為登記原因之所有權移轉登記予以塗銷，為有理
    由，應予准許。
六、訴訟費用負擔之依據：民事訴訟第85條第2項。
中    華    民    國    95    年    10    月    19    日
                  民事第二庭    法  官  吳錦佳
以上正本係照原本作成
如對本判決上訴，須於判決送達後20日內向本院提出上訴狀
中    華    民    國    95    年    10    月    19    日
                                書記官  朱克文
附表：
┌──────────┬──┬──────┬─────┬──────┬────────┐
│不動產              │地目│ 面積       │權利範圍  │登記日期    │信託行為發生日期│
├──────────┼──┼──────┼─────┼──────┼────────┤
│雲林縣虎尾鎮○○段第│建  │ 603平方公尺│全部      │92年6月13日 │92年6月9日      │
│844-1地號土地       │    │            │          │            │                │
└──────────┴──┴──────┴─────┴──────┴────────┘


司法院資訊處製作；財團法人民間司法改革基金會備份。
